【裁判字號】    98,非抗,36
【裁判日期】    980527
【裁判案由】    拍賣抵押物
【裁判全文】
臺灣高等法院民事裁定                  98年度非抗字第36號
再抗告人    乙○○
            甲○○
上二人共同
代  理  人  葉民文律師
相  對  人  丙○○
上列當事人間拍賣抵押物事件，對於中華民國98年4月3日臺灣基
隆地方法院97年度抗更字第1號所為裁定提起再抗告，本院裁定
如下：
    主  文
再抗告駁回。
再抗告程序費用由再抗告人負擔。
    理  由
一、原裁定意旨略以：
  (一)本件相對人委任陳鈺璇為代理人，業依民事訴訟法第69條第
    1項之規定提出委任書，衡情就本件事實有相當程度之瞭解
    ，認並無不適當之情，又其委任書雖未記載有無應受特別委
    任之事項之記載，然僅係有無經相對人授與特別代理權而已
    ，不能認定其代理權有何瑕疵。
  (二)依本件抵押權設定契約書及土地登記第二類謄本所載，相對
    人與第三人黃清鄉就擔保物共同有同一抵押權，其權利範圍
    各2分之1，而此項抵押權所擔保之債權為可分之債，關係為
    分別共有而非公同共有，與同一順序設定2個抵押權之情形
    無異，相對人自得單獨聲請拍賣抵押物無疑，另抗告人甲○
    ○簽發本票用以清償價金債務，其上已填載付款日為民國（
    下同）90年7月31日，堪認其確為清償日，就形式審查而言
    ，符合已屆清償期而未清償之抵押權行使要件，原裁定准予
    拍賣抵押物自無不當。
二、本件再抗告意旨略以：
  (一)本件相對人於原法院雖委任陳鈺璇為代理人，但僅由受命法
    官同意為進行調查程序，非由合議庭准許之，是原裁定認相
    對人委任陳鈺璇為代理人為合法，其適用法規顯有錯誤，應
    予廢棄。
  (二)又系爭本票並未記載相對人丙○○與訴外人黃清鄉得各行使
    2分之1權利，顯見丙○○、黃清鄉係共同擁有本票，並非可
    各自行使，且相對人丙○○亦於聲請狀中自承本件抵押權係
    其與黃清鄉所共有，且依系爭抵押權之登記內容所示，其抵
    押權系擔保本設定抵押物之買賣價金給付，無從分割，又該
    本票係單一債權，是無論丙○○與黃清鄉係分別共有或是公
    同共有，應依民法第819條第2項或同法第828條第2項之規定
    共同為之，故原裁定認系爭抵押權及其擔保債權係可分之債
    ，相對人可單獨行使抵押權，其適用法規顯有錯誤，應予廢
    棄。
  (三)再抗告人雖與相對人簽訂該抵押權設定契約書，但並未積欠
    任何債務，且亦未約定清償日期，故縱認債權存在，亦應依
    民法第229條之規定，先定期催告，再抗告人始負遲延責任
    ，但本件未經催告即逕予聲請拍賣，是清償期並未屆至，並
    不符合聲請拍賣抵押物之要件，其聲請應不予准許；惟原裁
    定認相對人提出本票所載付款日為90年7月31日即為清償期
    ，顯與卷內資料不符，是該抵押權設定契約書並未約定清償
    日期，此有契約書為憑，是本案之債權應認定為無確定給付
    期限之債，需先定期催告，故原裁定未予查明即為准許，顯
    有違誤，應予廢棄。
三、按訴訟代理人應委任律師為之，但經審判長許可者，亦得委
    任非律師為訴訟代理人；民事訴訟法有關訴訟代理人之規定
    ，於非訟事件之非訟代理人準用之。民事訴訟法第68條第1
    項、非訟事件法第12條分別定有明文。又其他依釋明堪認該
    事件之訴訟代理人者，審判長得許可其為訴訟代理人，民事
    事件委任非律師為訴訟代理人許可準則第2條第5款亦定有明
    文。查本件相對人委任陳鈺璇為代理人，業依民事訴訟法第
    69條第1項之規定提出委任書 (見原法法97年抗更字第1號卷
    第14頁)，原裁定並以合議方式裁定認其代理權無任何瑕疵
    ，顯經法院以合議准許其代理，抗告人認其代理人僅由受命
    法官進行調查程序而非合議為之，其代理於法未合，自不可
    採。
四、次按抵押權人於債權已屆清償期而未受清償者，得聲請法院
    拍賣抵押物，就其賣得價金而受清償，民法第873條第1項亦
    定有明文。末按聲請拍賣抵押物，原屬非訟事件，法院所為
    准許與否之裁定，無確定實體法上法律關係存否之性質，於
    債權及抵押權之存否，並無既判力。故祇須其抵押權已經依
    法登記，且債權已屆清償期而未受清償，法院即應為准許拍
    賣之裁定。而對於此項法律關係有爭執之人，為保護其權利
    ，得提起訴訟，以謀解決，不得僅依抗告程序聲明其爭執，
    並據為廢棄准許拍賣抵押物裁定之理由（最高法院94年度臺
    抗字第270號裁定參照）。經查，抗告人雖主張係爭本票未
    記載相對人得各行使2分之1權利，顯見係共同擁有本票，並
    非得各自行使，且與相對人之抵押權設定契約書亦未約定清
    償日，相對人未催告清償債務即不符民法第873條第1項所定
    「債權已屆清償期」之要件，惟查抗告人甲○○簽發本票用
    以清償價金債務，屆期提示未獲付款，相對人因而聲請拍賣
    系爭抵押物等情，業據相對提出抵押權設定契約書暨其他約
    定事項、他項權利證明書、土地及建物登記謄本、本票裁定
    書等件為證。且查相對人於原法院依職權訊問時，亦稱其原
    聲請狀所示之借款債權係為誤載，本票即支付本件標的買賣
    價金尾款之債權憑證等語 (見上開抗更卷第16頁)，是原法
    院就相對人所提上開文件證物，形式上審查，顯示相對人與
    第三人黃清鄉就擔保物共有同一抵押權，其權利範圍各2分
    之1，且有上開抵押權登記擔保範圍之債權存在，債權復已
    屆清償期而未受償，乃裁定准予拍賣系爭抵押物，經核並無
    不合。從而再抗告人辯稱雖係設定系爭抵押權，但其所擔保
    之債權不存在，或縱其存在亦未經催告而不符要件云云，其
    需先行催告部分，依上開規定及裁判意旨，自無可採，況其
    抗辯所擔保之債權不存在云云，核屬實體爭執之事項，揆諸
    上開說明，自應由再抗告人另循訴訟途徑以資解決，非再抗
    告程序所得救濟，因此，原裁定駁回再抗告人之抗告，適用
    法規並無錯誤。再抗告意旨指摘原裁定適用法規顯有錯誤，
    求予廢棄，為無理由，應予駁回。
五、據上論結，本件再抗告為無理由，爰依裁定如主文。
中    華    民    國    98    年    5     月    27    日
                    民事第五庭
                        審判長法  官  魏麗娟
                              法  官  陳博享
                              法  官  黃雯惠
正本係照原本作成。
中    華    民    國    98    年    6     月    5     日
                              書記官  秦慧榮


司法院資訊處製作；財團法人民間司法改革基金會備份。
